【裁判字號】    97,訴,1104
【裁判日期】    970731
【裁判案由】    交付房屋 等
【裁判全文】
臺灣高雄地方法院民事判決              97年度訴字第1104號
原      告  丙○○
訴訟代理人  楊昌禧律師
            梁育誠律師
被      告  乙○○
            甲○○
共      同
訴訟代理人  呂郁斌律師
上列當事人間交付房屋等事件，本院民國97年7 月22日言詞辯論
終結，判決如下：
  主  文
被告應將坐落高雄縣橋頭鄉○○段178 號、同段179 號、同段18
0 號土地及其上門牌號碼為高雄縣橋頭鄉○○路1-1 號之房屋騰
空遷讓返還予原告。
被告應自民國九十七年四月十五日起至返還上開房地之日止，按
月連帶給付原告新臺幣壹萬參仟玖佰伍拾參元。
原告其餘之訴駁回。
訴訟費用由被告連帶負擔三分之二，餘由原告負擔。
本判決於原告以新台幣壹佰壹拾萬元為被告供擔保後，得為假執
行，但被告如以新台幣參佰參拾肆萬捌仟柒佰貳拾元為原告預供
擔保，得免為假執行。
原告其餘假執行之聲請駁回。
  事  實
壹、程序部分
一、按訴狀送達後，原告不得將原訴變更或追加他訴，但擴張或
    減縮應受判決事項之聲明者，不在此限，民事訴訟法第255
    條第1 項第3 款定有明文。本件原告起訴時，原係請求被告
    應自民國97年2 月5 日起，按月連帶給付原告新臺幣（下同
    ）27,906元，嗣於本院97年7 月22日言詞辯論期日減縮請求
    被告自97年4 月15日起，按月連帶給付原告27,906元，此有
    起訴狀、本院97年7 月22日言詞辯論筆錄各1 份附卷可稽（
    見本院卷第3 頁背面、第72頁），因屬減縮應受判決事項之
    聲明，依上開之規定，自應准許之。
貳、實體部分
一、原告主張：坐落高雄縣橋頭鄉○○段178 、179 、180 地號
    土地（面積分別為262.89平方公尺、41.11 平方公尺、12.3
    2 平方公尺），及178 地號土地上同段410 建號、門牌號碼
    高雄縣橋頭鄉○○路1-1 號鋼筋混土造2 層樓房1 棟（下稱
    系爭房地），係伊於97年1 月23日向訴外人凌明正買受，並
    於同年2 月5 日辦妥所有權移轉登記。詎被告無法律上權源
    ，占用系爭房地，而妨害伊之所有權，伊自得請求排除侵害
    ；被告且受有相當於租金之利益，致伊受有損害，伊得請求
    被告給付依系爭房地課稅現值及公告現值年息10% 計算之不
    當利得或損害賠償金。爰依民法第767 條；同法第184 條、
    第185 條、第179 條規定提起本訴，聲明求為判決：(一)被告
    應將系爭房地交付原告；(二)被告應自97年4 月15日起至交還
    系爭房地之日止，按月連帶給付原告27,906元；(三)願供擔保
    請准宣告假執行。
二、被告辯稱：(一)原告並未取得系爭房地之所有權，因伊等於81
    年10月間向訴外人鄭高峰借款5,000,000 元，約定82年1 月
    30日清償，利息為月息3 分，並提供系爭土地依鄭高峰之指
    示設定抵押權予其母陳明如，嗣至86年間因伊等無力清償，
    遂委託鄭高峰將系爭房屋辦理保存登記後，向銀行辦理貸款
    ，以清償債務，詎鄭高峰卻逕將系爭土地及甫辦妥保存登記
    之房屋過戶至其妻黃靖惠名下，用以抵充上開借款本息，事
    後並以黃靖惠名義訴請伊等遷讓房屋，然經台灣高等法院高
    雄分院92年上易字第49號認定黃靖惠與伊等間並無買賣關係
    存在，而駁回其請求，鄭高峰乃改依拍賣抵押物之方式，經
    本院96年度執字第41420 號強制執行程序將系爭房地轉手，
    故原告與凌明正間之系爭房地買賣行為亦屬通謀虛偽意思表
    示。(二)又上述房屋，凌明正尚未交付原告使用，則原告應無
    受有相當於租金之損害，且原告請求之依系爭房地課稅現值
    及公告現值年息10% 計算租金損害實顯過高等語，資為抗辯
    。並聲明：(一)原告之訴駁回。(二)如受不利判決，願供擔保請
    准宣告免為假執行。
三、兩造不爭事項：
  (一)系爭房地原為被告所有；被告於81年10月間向鄭高峰借款5,
    000,000 元，約定82年1 月30日清償，利息為月息3 分，並
    提供系爭土地依鄭高峰之指示設定共同擔保本金最高總額5,
    000,000 元，存續期限自81年10月24日至81年11月23日之抵
    押權予鄭高峰之母陳明如，嗣此抵押權於93年11月間變更抵
    押權人為黃秀瑤；系爭房屋於85年1 月23日辦妥保存登記；
    嗣系爭屋地於86年3 月間以買賣為原因，移轉所有權登記至
    黃靖惠名下。
  (二)黃靖惠前訴請被告遷讓房屋，經本院91年度訴字第311 號、
    台灣高等法院高雄分院92年上易字第49號判決認定黃靖惠與
    被告間並無買賣關係存在，而駁回黃靖惠之訴確定。
  (三)系爭房地經本院96年度執字第41420 號拍賣抵押物強制執行
    事件，於96年11月8 日行第1 次拍賣程序，由凌明正拍定買
    受；本件原告於97年1 月23日向凌明正買受系爭房地，並於
    97年2 月5 日辦妥所有權移轉登記。
四、兩造爭點：
  (一)原告與凌明正就系爭房地之買賣是否係通謀虛偽意思表示？
  (二)如是，原告得否請求被告返還房地，並給付不當利得或損害
    賠償金？
五、本院判斷如下：
  (一)原告與凌明正就系爭房地之買賣是否係通謀虛偽意思表示？
    本件原告起訴主張其為所有權人，被告為現占有人之事實，
    為兩造所不爭執，並據原告提出土地、建物登記謄本為證，
    被告雖以前揭情詞置辯，惟查：
  1.按當事人主張有利於己之事實者，就其事實有舉證之責，民
    事訴訟法第277 條定有明文。又不動產經法律行為而取得者
    ，須經登記始生效力，民法第758 條定有明文，此一經登記
    ，即生不動產物權變動之效力，產生公示力，因信賴登記而
    取得不動產權利之人，依土地法第43條規定，尚有公信力存
    在。查：系爭房地已於97年2 月5 日，以買賣為原因，而由
    凌明正移轉登記予原告等情，業據原告提出系爭房地之土地
    、建物登記謄本為證。再者，我國民法就不動產物權係採登
    記要件主義，除法律另有規定外，不動產物權之有無，全依
    土地或建物登記簿登載之狀態為準，且依土地法所為之登記
    有絕對效力，如無登記無效或得撤銷之原因，任何人並不得
    為塗銷其登記之請求。是此，系爭房地既然已於97年2 月5
    日，由凌明正移轉登記予原告之事實，且為被告所不爭執，
    ，則原告無庸再就其為所有權人之事實舉證，而應由被告就
    其主張被告與凌明正有通謀虛偽意思表示之事實，先為舉證
    。
  2.被告雖抗辯渠等未將系爭房地出賣予凌明正之前手黃靖惠，
    亦未移轉所有權予黃靖惠或交付黃靖惠占有使用，是渠等仍
    為系爭房地之所有權人，且合法占有系爭房地云云，並提出
    本院91年度訴字第311 號及台灣高等法院高雄分院92年上易
    字第49號判決為證。惟上述判決僅能證明被告與黃靖惠間就
    系爭房地並無存在買賣關係，尚無法遽以認定原告與凌明正
    就系爭房地之買賣為通謀虛偽意思表示，亦即原告並非善意
    取得系爭房地之所有權之第三人自明。此外，被告另抗辯凌
    明正係以505 萬元拍得系爭房地，然竟以相同價格出售予原
    告，且雙方約定尾款450 萬元，係於交屋時始1 次付清，均
    與一般交易有違，而認渠等就系爭房地買賣應係通謀虛偽意
    思表示云云。惟按契約自由為我國民法所採行之基本原則，
    苟契約約定之內容無違強行規定，亦不背於公共秩序及善良
    風俗者，即為有效。是此，系爭房地之拍定人凌明正，就其
    拍得之系爭房地出售價格及原告應如何支付買賣價金等情，
    本有權自由決定之。從而，原告抗辯凌明正出售予原告之價
    格與其拍得之價格相同，及雙方付款方式不合常情等語，而
    主張認原告與凌明正就系爭房地買賣係無效云云，洵難採信
    。
  3.再者，被告於本院另案審理時曾抗辯渠等係以將系爭房地過
    戶予鄭高峰之妻黃靖惠，來抵充500 萬元借款之本息，其稱
    ：「一、被告（指乙○○、甲○○）確於81年10間向原告（
    指鄭高峰）借款500 萬元，約定82年1 月30日清償，利息為
    月息3 分，並提供橋頭鄉○○段178 、179 、180 地號土地
    予原告之母陳明如設定抵押權，惟86年間被告因無力清償本
    金，原告遂將前述3 筆土地及其上1 棟未保存登記之建物過
    戶至其妻黃靖惠之名下，用以抵充全部500 萬元本息之欠款
    ‧‧‧，故兩造既已以前述不動產抵充，則被告應已無積欠
    原告任何債務‧‧‧」等語（見本院97年度審訴第448 號卷
    97 年4月22日民事準備書狀，附於本院卷第57頁）。既然被
    告於另案審理時自承系爭房地已過戶登記予鄭高峰之妻黃靖
    惠名下，藉以抵充500 萬元債務，足認被告就系爭房地已無
    所有權自明。是此，被告抗辯渠等仍為系爭房地之所有權人
    云云，實無理由。從而，被告無法證明原告非善意第三人，
    已如前述，原告自應受信賴登記之保護，參諸上開判例及會
    議決議，任何人包括被告均不得對於善意之原告主張原告取
    得之系爭房地所有權無效。
  4.綜上，原告以無權占有為原因，請求被告返還所有物之訴，
    原告就其物有所有權存在，已如前述，被告以非無權占有為
    抗辯者，原告就無權占有之事實，無舉證責任，被告應就其
    取得占有，係有正當權源之事實證明之，如不能證明，則應
    認原告之請求為有理由，最高法院72年度台上字第1552號判
    決意旨參照。惟被告就其就系爭房地之占有，為有正當合法
    權源一事，迄今既無法舉證證明之，則原告自得依民法第
    767 條規定，主張其為所有權人，訴請無權占有之被告返還
    系爭房地，於法洵屬有據。
  (二)原告得請求被告返還相當於租金之損害金額為何？
  1.按無法律上之原因而受利益，致他人受損害者，應返還其利
    益。雖有法律上之原因，而其後已不存在者，亦同；因故意
    或過失，不法侵害他人之權利者，負損害賠償責任；數人共
    同不法侵害他人之權利者，連帶負損害賠償責任，民法第17
    9 條、第184 條第1 項前段、民法第185 條第1 項前段分別
    定有明文。而無權占有他人之土地，可能獲得相當於租金之
    利益，此為通常之觀念；又無權占有他人之土地而侵害土地
    所有人之所有權，被害人對於侵權行為人得請求賠償相當於
    租金之損害，亦有最高法院61年台上字第1695號判例、67年
    台上字第3622號判例可資參照。次按「城市地方房屋之租金
    ，以不超過土地及其建築物申報總價年息百分之十為限」、
    「第97條、第99條及第101 條之規定，於租用基地建築房屋
    均準用之」、「土地法第97條所謂土地及建築物之總價額，
    土地價額依法定地價，建築物價額依該管直轄市或縣（市）
    地政機關估定之價額」、「土地所有權人依本法所申報之地
    價，為法定地價」、「公有土地及依本條例第16條規定照價
    收買之土地，以各該宗土地之公告地價為申報地價，免予申
    報」，土地法第97條第1 項、第105 條、土地法施行法第25
    條、土地法第148 條、平均地權條例施行細則第21條前段分
    別定有明文。而土地所有人固得依不當得利法則向無權佔用
    其土地之人請求返還相當於租金之損害金，惟其數額，除以
    申報地價為基礎外，尚須斟酌基地之位置、工商業繁榮之程
    度及佔用人利用土地之經濟價值及所受利益等項，並與鄰地
    租金相比較，以為決定，最高法院88年度台上字第1894號、
    第3331號判決意旨可資參酌。
  2.查：系爭房屋暨所坐落之基地位在高雄縣林園鄉○○○路與
    成功北路，其週邊有縱貫鐵路及台糖鐵路，而系爭房屋為透
    天2 層鋼筋混凝土造樓房，附近少有新建案推出，且系爭房
    地座落在舊部落社區○○區○道路狹窄彎曲，社區內僅有零
    星雜店，日常生活不便，且公共設施接近性不佳，地區發展
    淺力小。另系爭房屋係於84年間建築完成，屋齡有13年餘，
    系爭土地自97年1 月份迄今之土地公告現值為每平方公尺85
    ,000 元 等情，有電子地圖、現場相片、土地及建物登記謄
    本及鑑估報告書等資料可稽。本院審酌系爭房屋、土地附近
    居住情形、繁榮程度及系爭土地利用之狀況，認為被告就占
    用系爭房地所受相當於租金額之利益，以按土地及建物申報
    現值年息5%計算較為適當公允。而系爭土地自97年1 月迄今
    之申報地價，均為每平方公尺8,500 元，有土地登記謄本在
    卷可憑；又系爭房屋於97年間之課稅現值為660,000 元，亦
    有高雄縣政府地方稅務局岡山分局97年契稅繳款書在卷可稽
    ，則依此土地申報地價及房屋課稅現值年息7%計算結果，被
    告每月所受相當於租金額之不當得利金額為13,953元（計算
    方式：8,500 ×《262.89+41.11+12.32》＋660,00 0元）×
    5% ÷12 月＝13,953元，小數點以下四捨五入）。是原告本
    於共同侵權行為及不當得利之法律關係，請求被告應賠償之
    損害即為相當於租金之金額，自屬有據。從而，原告請求被
    告應連帶給付自起訴繕本送達之翌日（97年4 月15日)起 至
    返還占用系爭房地之日止，按月連帶賠償原告相當於租金之
    損害13,953元，即無不合，逾此部份之請求，為無理由，應
    予駁回。
六、綜上所述，原告業於97年2 月5 日向凌明正購得系爭房地而
    取得系爭房地之所有權，而被告於原告取得系爭房地所有權
    後仍繼續占有使用，即屬無權占有，並因而致原告受有相當
    於租金額之損害，已如前述。從而，原告本於所有權人之地
    位，依民法第767 條、同法第184 條、第185 條、第179 條
    之規定，請求被告遷讓返還系爭房地，及自97年4 月15日起
    至清償日止，按月連帶賠償相當於租金之損害13,953元，於
    此範圍內之請求為有理由，請求應予以准許；逾此範圍之請
    求為無理由，請求應予以駁回。
七、原告及被告分別陳明願供擔保請為宣告假執行或免為假執行
    ，經核原告勝訴部份，均與規定相符，爰分別酌定相當之擔
    保金額予以宣告；至原告其餘假執行之聲請，因訴之駁回而
    失所依據，應予駁回。
八、本件判決之基礎已臻明確，兩造其餘攻擊防禦方法及舉證，
    核與判決結果無影響，爰不另一一論述，併此敘明。
九、據上論結，本件原告之訴為一部有理由、一部無理由，依民
    事訴訟法第79條、第85條第2 項、第390 條第2 項、第392
    條第2 項，判決如主文。
中    華    民    國    97    年    7     月    31    日
                  民事第四庭    法  官  張茹棻
正本係照原本作成。
如不服本判決，應於送達後20日內，向本院提出上訴狀並表明上
訴理由，如於本判決送達前提起上訴者，應於判決送達後10日內
補提上訴理由書（須附繕本）。
中    華    民    國    97    年    7     月    31    日
                                書記官  黃美秀


司法院資訊處製作；財團法人民間司法改革基金會備份。
